【裁判字號】    98,事聲,139
【裁判日期】    981123
【裁判案由】    聲明異議
【裁判全文】
臺灣板橋地方法院民事裁定             98年度事聲字第139號
異  議  人  合作金庫商業銀行股份有限公司
法定代理人  乙○○
代  理  人  丙○○
相  對  人  甲○○（原名：陳.
上列異議人與相對人間因發還擔保金事件，對於民國98年9 月23
日本院司法事務官所為98年度司聲字第864 號裁定提出異議，本
院裁定如下：
    主  文
異議駁回。
    理  由
一、按當事人對於司法事務官處理事件所為之終局處分，得於處
    分送達後10日之不變期間內，以書狀向司法事務官提出異議
    。司法事務官認前項異議有理由時，應另為適當之處分；認
    異議為無理由者，應送請法院裁定之。法院認第1 項之異議
    為有理由時，應為適當之裁定；認異議為無理由者，應以裁
    定駁回之。民事訴訟法第240 條之4 第1 項至第3 項分別訂
    有明文。本件異議人就本院司法事務官於民國98年9 月23日
    以98年司聲字第864 號所為駁回異議人聲請發還擔保金裁定
    ，聲明不服而提出異議，司法事務官認其異議無理由而送請
    本院裁定，核與上開條文規定及意旨相符，先予敘明。
二、次按聲請返還因假扣押所供之擔保，依民事訴訟法第106 條
    準用同法第第104 條第1 項之規定，須符合：一應供擔保之
    原因消滅者。二供擔保人證明受擔保利益人同意返還者。三
    訴訟終結後供擔保人證明已定20日以上之期間催告受擔保利
    益人行使權利而未行使，或法院依供擔保人之聲請，通知受
    擔保利益人於一定期間內行使權利並向法院為行使權利之證
    明而未證明者之要件，法院始得裁定返還擔保金。而因假扣
    押所供之擔保，係為擔保受擔保利益人因不當假扣押所受損
    害而設。倘執行法院已依假扣押裁定債權人之聲請實施假扣
    押執行，債權人並已就假扣押所保全之請求提起本案訴訟，
    則在該本案訴訟終結前，受擔保利益人是否受有損害，尚未
    確定，在假扣押裁定撤銷及假扣押執行撤回前，受擔保利益
    人仍有可能繼續發生損害，其損害額亦尚未能確定，自不能
    強令受擔保利益人行使其權利。故在假扣押債權人已聲請假
    扣押執行，並已提起本案訴訟之情形下，債權人依民事訴訟
    法第106 條準用第104 條第1 項第3 款規定，聲請裁定返還
    提存物時，必待本案訴訟已終結，並已撤銷假扣押裁定及撤
    回假扣押執行，始得謂與該條款所定之「訴訟終結」相當，
    有最高法院96年度台抗字第753 號、95年度台抗字第318 號
    裁定意旨可資參照。
三、本件異議意旨略以：異議人與相對人間假扣押強制執行事件
    ，異議人前於93年3 月11日聲請假扣押裁定，經本院93年度
    裁全字第1167號民事裁定准予假扣押。嗣異議人基於同一債
    權債務關係以相對人甲○○（原名陳賜）及第三人大吉慶
    水電工程股份有限公司、林朝順、林美玉、高秋英等人為被
    告，提起請求清償履約保證金等之訴，經臺灣臺北地方法院
    93年度訴字第1203號受理在案，後因異議人於93年4 月20日
    行使定存單質權，故於同年月27日具狀減縮訴之聲明，同年
    6 月3 日接獲判決，同年7 月19日接獲確定判決證明書在案
    。是故異議人假扣押聲請狀與起訴狀二者所載債權金額雖有
    不同，然均基於同一債權債務關係，則臺灣臺北地方法院93
    年度訴字第1203號民事判決當無不合「假扣押所保全之請求
    ，其本案訴訟已獲全部勝訴判決」之情形，抗告人本可逕依
    提存法第18條規定請求鈞院提存所返還提存物，惟提存所認
    債權金額不同，提存所無法作實質認定，命異議人向鈞院聲
    請裁定返還，故異議人提起本件聲請。詎料鈞院以「撤回假
    扣押執行前，受擔保利益人所受損害仍可能繼續發生」為由
    ，命異議人須撤回假扣押執行後方能聲請返還擔保金，惟該
    裁定枉顧假扣押提供擔保法律上之真意，異議人實難甘服。
    為此，爰依法聲明異議等語。
四、經查，本件異議人前以相對人甲○○負欠其連帶保證債務新
    臺幣（下同）2,243,900 元及利息、違約金未清償為由，聲
    請就相對人之財產在2,243,900 元之範圍內為假扣押，經本
    院93年度裁全字第1167號民事裁定准許在案，有異議人所提
    本院93年度裁全字第1167號民事裁定影本、民事假扣押聲請
    狀影本各1 份附卷可稽。惟異議人僅就上開假扣押之請求其
    中1,658,448 元及其利息、違約金對相對人提起本案訴訟，
    並經臺灣臺北地方法院以93年度訴字第1203號判決異議人勝
    訴確定，有該民事判決影本及民事判決確定證明書影本各1
    份附卷可稽。是異議人與相對人間之上開本案訴訟，異議人
    原於起訴時，雖聲明請求相對人給付2,243,900 元及利息、
    違約金，惟異議人嗣於93年4 月27日提出民事聲請狀，減縮
    其請求金額為1,658,448 元及利息、違約金，有異議人所提
    民事聲請狀影本1 份在卷可稽，而與上開假扣押裁定所示之
    本案請求金額不符，其中差額585,452 元部分，無論異議人
    係因何種原因減縮撤回此部分請求，此部分之訴即已因異議
    人之撤回而無本案訴訟繫屬，亦未獲本案判決，是自難認為
    異議人上開假扣押之本案訴訟業已全部終結。且此部分亦為
    相對人所可能受之損害而應由異議人負責賠償之範圍，故亦
    難認異議人應供擔保之原因業已消滅。再者，本件異議人亦
    未證明受擔保利益之人同意返還。復查異議人係依前開本院
    准予假扣押裁定向本院聲請以93年度執全字第672 號假扣押
    執行程序扣押相對人之財產，然異議人迄未撤回前開假扣押
    執行程序，已據本院查明，且為異議人所是認。是於異議人
    撤回該假扣押執行程序前，該假扣押程序之受擔保利益人即
    相對人因該假扣押執行程序可能受之損害，既尚未確定，自
    難強求其須行使權利。故本件異議人既迄未撤回假扣押執行
    程序，則其雖已定期催告相對人行使權利，揆諸前揭說明，
    顯與民事訴訟法第106 條準用同法第104 條第1 項第3 款後
    所定，應於「訴訟終結後」定20日以上期間催告受擔保利益
    人行使權利而未行使之要件不符。從而，本院司法事務官駁
    回異議人返還擔保金之聲請，於法並無不合。異議意旨指摘
    原裁定不當，求予廢棄，為無理由，應予駁回。
五、結論：本件聲明異議為無理由，爰依民事訴訟法第240 條之
    4 第3 項後段、第95條、第78條，裁定如主文。
中    華    民    國    98    年    11    月    23    日
                  民事第一庭    法  官  黃信樺
以上正本係照原本作成
如對本裁定抗告須於裁定送達後10日內向本院提出抗告狀，並應
繳納抗告費新台幣1,000元整。
中    華    民    國    98    年    11    月    23    日
                                書記官  李佳靜


司法院資訊處製作；財團法人民間司法改革基金會備份。
